【裁判字號】    90,上,121
【裁判日期】    900703
【裁判案由】    給付紅利
【裁判全文】
台灣高等法院民事判決  九十年度上字第一二一號
      上  訴  人  甲○○
      法定代理人  呂保岳
右當事人間給付紅利事件，兩造均對於中華民國八十九年十二月二十日臺灣桃園地方
法院八十九年度訴字第五一六號第一審判決，提起上訴，本院判決如左：
    主    文
原判決關於駁回上訴人甲○○後開第二、三項之訴及假執行部分，並命其負擔訴訟費
用之裁判均廢棄。
昇捷建設股份有限公司應給付上訴人甲○○新台幣壹佰捌拾萬元，及自民國八十九年
四月十九日起，至清償日止，按週年利率百分之五計算之利息。
昇捷建設股份有限公司應將車牌號碼Ｌ七－七三六八號，ＶＯＬＶＯ廠牌自用小客車
車主登記名義人變更登記為上訴人甲○○。
上訴人昇捷建設股份有限公司之上訴及擴張之訴均駁回。
第一、二審訴訟費用由昇捷建設股份有限公司負擔。
本判決第二項所命給付，於上訴人甲○○供擔保新台幣陸拾萬元後得假執行，但昇捷
建設股份有限公司如於假執行程序實施前，以新台幣壹佰捌拾萬元為上訴人甲○○預
供擔保，得免為假執行。
    事    實
甲、上訴人甲○○方面：
一、上訴聲明：求為判決除擔保金外如主文所示。
二、答辯聲明：如主文所示。
三、陳述：
  (一)本件上訴人甲○○請求給付紅利部分，原係以僱傭（或勞動）契約、勞動基準法
    第二十九條規定（選擇訴之合併）為請求權之基礎，另請求變更系爭車輛車主名
    義部分，原係以所有權人之物上請求權為主張，今於請求之基礎事實同一情況下
    ，前者追加依贈與契約為請求，後者追加依終止信託關係、終止無名契約之返還
    請求權為請求，依民事訴訟法第四百六十三條準用第二百五十五條第一項第二款
    規定，應為法之所許。
  (二)請求給付紅利部分：
  上訴人甲○○於民國八十五年間，進入昇捷建設股份有限公司(下稱昇捷公司)擔
    任副總經理乙職，在職期間盡忠負責，與公司同仁共同為公司創造良好績效；八
    十八年二月六日，昇捷公司八十七年度年終董監事會議決議，關於該公司八十七
    年度盈餘，提撥一千三百三十八萬六千九百十九元，做為在職股東及員工紅利，
    但先發放其中三分之一，保留三分之二於公司，上訴人甲○○因之於八十八年二
    月十二日獲發放三分之一紅利九十萬元，此有上開會議記錄暨上訴人之薪資單、
    存摺影本可憑，昇捷公司於原審八十九年五月十六日之答辯狀第三頁第一段，亦
    自認上開會議決議及已發放上訴人甲○○紅利三分之一之事實，且其對於上訴人
    甲○○所受領紅利三分之一金額為九十萬元乙事，並不爭執，足見昇捷公司尚保
    留原擬發放與上訴人甲○○之紅利三分之二。而昇捷公司已發放與上訴人甲○○
    紅利三分之一之金額為九十萬元，尚未發放之紅利三分之二金額即為一百八十萬
    元甚明。
  依勞動基準法第二十九條觀之，雇主於營業年度終結，發放員工紅利時，即係依
    據各員工於該結束之營業年度之表現而決定發給紅利數額，因係對於過去之表現
    而決定數額，並非對未來之表現而決定，故其必定先決定數額後才發放，縱僅先
    發放一部，亦可依比例推算全部數額。昇捷公司固係依各別員工之狀況決定發給
    紅利之數額，惟參諸已發放予上訴人之紅利三分之一數額為九十萬元，保留在公
    司之數額應為一百八十萬元，足徵原審判決認為昇捷公司先發放紅利與所保留紅
    利者間，無一定比例依存關係之詞，並不正確。
  依僱傭（或勞動）契約請求，即按通說認為紅利屬工資之性質，則上訴人甲○○
    得本於僱傭或勞動契約，請求給付尚未發放之三分之二紅利即一百八十萬元。
  又依勞動基準法第二十九條所示，事業單位於營業年度終了時，固可擇一給付該
    年度無過失之員工「獎金」或「紅利」以踐行法定義務，但法律並未限制事業單
    位同時給付「獎金」、「紅利」，則除給付年終獎金外，亦承諾先發放紅利三分
    之一，保留三分之二在公司，且實際執行，上訴人甲○○當然亦可本於上開條文
    規定，請求給付未發放之紅利。
  若認為紅利非屬工資之性質，而為事業單位恩惠性給與之性質者，則昇捷公司將
    前開決議告知上訴人甲○○並執行發放紅利三分之一，上訴人甲○○亦予接受，
    兩造間成立贈與契約，上訴人甲○○亦得本於贈與契約請求給付未發放之三分之
    二紅利。
  昇捷公司八十七年度董監事會議記錄，盈餘分配表關於紅利分配部分記載「依公
    司章程辦理」，而依昇捷公司提出之公司章程並未規定公司得將應給付予在職股
    東及員工紅利中之一部分加以保留，且昇捷公司與員工間亦未曾約定公司可保留
    應發給在職股東或員工紅利中之一部分，足見其片面保留八十七年度紅利三分之
    二未發放，並不適法。
  上開紅利既係依公司章程發放，而觀八十六年八月一日修訂之昇捷公司章程，並
    無規定公司得保留紅利之一部分，以鼓勵員工留任；且保留紅利之一部以鼓勵員
    工留任之說，亦與前開勞動基準法第廿九條規定發給員工「紅利」之性質不合，
    要難謂原審判決允當。
  (三)請求變更系爭車輛車主名義部分：
  原審判決已認定系爭車輛屬上訴人所有。
  按所有權者，得全面的支配其標的物之物權。系爭車輛因登記為昇捷公司名義，
    非上訴人甲○○名義，若上訴人甲○○欲處分系爭車輛，將受到限制。
  退萬步言，兩造約定上訴人甲○○於購買系爭車輛時，本於節稅目的，將所有權
    人名義登記於昇捷公司名下，有關該車輛之一切稅單、罰單等文件昇捷公司代為
    收受、處理，其性質應屬信託契約，上訴人甲○○所提原證五之律師函及本件起
    訴請求辦理變更所有權人名義，即有終止上開信託契約之意，則上訴人甲○○終
    止信託契約後，亦得請求被上訴人昇捷公司變更系爭車輛之所有權人名義。
  再退萬步言，若認為上述兩造間之約定不成立信託關係，則兩造間之契約，亦係
    無名之借名契約，上訴人甲○○終止該無名之借名契約，請求被上訴人昇捷公司
    變更系爭車輛之所有權人名義。
  (四)對昇捷公司上訴之答辯：
  依八十六年度年中董監事會議記錄：「補貼薛副總（即被上訴人）購車款新台幣
    壹佰萬元整」，而系爭車輛總價為一百三十三萬元，可見系爭車輛係由被上訴人
    甲○○購買，其中一百萬元價款乃昇捷公司補貼而己，否則依昇捷公司為經濟上
    強勢之僱用人，若真要購車，怎需由被上訴人甲○○支付部分車款卅三萬元？
  若系爭車輛為昇捷公司所購買，交付與被上訴人甲○○使用，則至少其應保有平
    時毋庸使用之原始車籍資料、汽車備用鑰匙，僅將行車執照、乙支車用鑰匙交付
    被上訴人甲○○即可，但上開汽車之原始車籍資料、備用鑰匙均在被上訴人甲○
    ○處，可見昇捷公司之主張不實。
  昇捷公司主張自被上訴人甲○○離職前，系爭汽車之牌照稅均由昇捷公司繳納，
    離職後即由被上訴人甲○○自理云云，惟若昇捷公司真為系爭車輛所有權人，其
    應繼續繳納系爭車輛牌照稅才是，但由被上訴人甲○○離職後，昇捷公司才不負
    擔牌照稅乙節，益徵被上訴人甲○○前所主張兩造間為節稅之目的，而將系爭車
    輛信託登記於昇捷公司名下之情屬實。
  昇捷公司主張系爭車輛係提撥自「未分配盈餘」、記載於「資產負債表」中「股
    東權益」科目下，故「公司資產盤存淨值與股東權益表」中「交通設備」科目未
    記載系爭車輛云云，但昇捷公司未提出「資產負債表」以證實其說詞，且若系爭
    車輛真屬其所有，理應與其他公司所有之車輛，一併列入公司資產之交通設備科
    目下，無單獨列載於其他科目之必要，復徵其主張不實。
  昇捷公司未爭執原證十一、昇捷公司與致遠會計師事務所研討記錄之真正，依該
    記錄第十二項記載「車輛清理－員工車輛共九部掛公司名義，最好在公開發行以
    前處理完畢」，足證確有九部員工所有車輛掛公司名義，可見昇捷公司有與員工
    約定將員工所有車輛信託登記於其名下之習慣，本件情形，亦屬相同。
四、證據：除於原審提出茲引用外，補提：八十九年五月十六日昇捷公司之民事答辯
    狀節本二張，昇捷公司章程影本一件，律師函影本一件為證。
乙、上訴人昇捷公司方面：
一、答辯聲明：
  (一)上訴及假執行之聲請均駁回。
  (二)第一、二審訴訟費用由上訴人負擔。
  (三)如受不利判決願供擔保免為假執行。
二、上訴聲明：
  (一)原判決廢棄。
  (二)右廢棄部分：被上訴人甲○○應將牌照號碼Ｌ７－７３６８號之一九九七年一月
    份出廠ＶＯＬＶＯ廠牌自用小客車返還予上訴人昇捷公司，並應將車輛之各項資
    料、鑰匙返還上訴人昇捷公司。
  (三)第二項請求上訴人昇捷公司願供擔保，請准宣告假執行。
  (四)原審反訴之訴訟費用及第二審訴訟費用均由被上訴人甲○○負擔。
三、陳述：
  (一)按獎金或紅利之性質，學說上固有工資或恩惠性給付之差異，惟因其屬勞動之對
    價及具社會習慣性，現通說認其具有工資之性，為工資之一部份，惟依勞動基準
    法第二十九條規定，事業單位於年度終了結算有盈餘時，對於當年度工作並無過
    失之勞工，應給與獎金或紅利，而應發給者，究為年終獎金或紅利，則為二者擇
    其一即可，是事業單位於年度終了時擇其一獎金或紅利給與工作並無過失之勞工
    ，即與法律條文所規定者相符，如已給與獎金或紅利之任一項，對於另一項，依
    該法之規定，並無再為給付之法定義務，反之，當年度工作無過失之勞工，雖對
    於獎金或紅利有請求權，惟倘已受領其中一項，即屬滿足該項法定請求權，尚非
    對於獎金或紅利，同時均具有可得請求之權利至明，此參照民國七十八年二月二
    十五日司法院第十四期司法業務研究會研究意見即知。故年終獎金之發給雖係台
    灣地區向有之習慣，然觀本條有關要件規定，及其與分配紅利併供選擇之情形，
    應認本條所謂獎金，非必指年終獎金，亦可得知年終獎金或紅利，事業單位擇一
    給與之，即符該法之本旨，無須獎金與紅利併給與之始符規定甚明。
  (二)據上訴人甲○○提出昇捷公司於八十八年二月六日所召開之八十七年度年終董監
    事會議紀錄，其中有記載：貳、討論事項：Ｂ年終獎金提請討論：決議：發放二
    個月，外加五十萬元特別獎金，由總經理處理，有上開會議紀錄在卷可參。是本
    件昇捷公司於八十七年度終了結算時，因公司有盈餘，故於董監事會決議發放年
    終獎金二個月，而上訴人甲○○已領取該二個月之年終獎金共二十六萬六千元，
    此有上訴人甲○○提出之薪津單據及存摺存單明細表影本在卷可稽，是該年度既
    已發放年終獎金給與上訴人甲○○，已符合上開勞基法第二十九條之規定，昇捷
    公司並無再另外給付紅利之法定義務，上訴人甲○○之請求，顯即於法無據，至
    為顯然。
  (三)參諸上訴人於原審聲請傳訊之證人即原任職昇捷公司財務經理之邱玉美到庭作證
    ：『八十七年度公司發給員工之紅利有保留三分之二未發放．．．在離職前，都
    沒有發放．．．以前的規定是結算有盈餘的話就提撥百分之十發放，但也有保留
    的情形，每年都有保留的情形，去年保留的會含在今年的裡面，每年都會給，但
    每年都會有保留』，足見被上訴人公司確有保留紅利之慣例，每年均有保留一部
    分，且該保留之剖分，與已發放三分之一之紅利部分不同，並非對於上年度在職
    員工應給與之紅利，係鼓勵公司員工留任及努力工作性質，故對於已離之員工，
    即不再給予，即並非如上訴人甲○○所稱之被上訴人公司有承諾發放。
  (四)上訴人甲○○又主張依被上訴人公司八十七年度盈餘分配報表可分配盈餘項下：
    在職股東及員工紅利，依公司章程辦理，而被上訴人公司之公司章程中，並未規
    定公司得保留紅利之一部分云云，惟此主張實乃為誤導鈞院之詞，蓋依被上訴人
    公司之章程第二十條規定，員工分配紅利為百分之一，今被上訴人公司於八十七
    年度已先發放紅利之三分之一予員工，此比例早已超過章程上的百分之一，故縱
    依章程，被上訴人公司亦已履行給付紅利之義務，上訴人甲○○對未發放之三分
    之二紅利實無任何請求之權。
  (五)依上訴人甲○○所提出被上訴人公司八十七年度年終董監事會議盈餘分配表所載
    ：可分配盈餘為一億三千三百八十六萬九千一百八十五元，其中總經理經營紅利
    為六百六十九萬三千四百五十九元，在職股東及員工紅利，依公司章程辦理，百
    分之十，本年發放三分之一計四百四十六萬二千三百零六元；保留三分之二計八
    百九十二萬四千六百十三元，合計一千三百三十八萬六千九百十九元。則依上開
    記載，總經理之經營紅利，在該次會議中已決定其數額為六百六十九萬三千四百
    五十九元，而其餘在職股東及員工之紅利則僅列總數，並以其中三分之一之數額
    四百四十六萬二千三百零六元為該年度發放紅利之總數，而保留其餘三分之二之
    數額，是其發放及保留之數額，均是依可分配盈餘總數之一定比例為之，並未決
    議以全部在職股東及員工之人數或薪資多寡之比例為計算基準，且參之上訴人甲
    ○○於該年度已領取之紅利為九十萬元，其計算之方式，並非以薪資之一定比例
    或其他可為計算數額之基準為比例分配為之，顯見先發放三分之一紅利總數予員
    工，係依員工之各別表現而定，而保留三分之二盈餘總數之發放，亦當以員工各
    別之表現為之，兩者之間，並無一定之比例依存關係；換言之，即並非可依已發
    放之紅利數額，依比例再推算應發放其餘保留三分之二盈餘予各員工，可見被上
    訴人公司保留三分之二紅利部分，其發放方式，當與八十七年度已發放三分之一
    紅利之方式不同，再參之公司總經理為發放全部紅利，而對公司在職股東與員工
    則保留三分之二，益可得知其保留部分與已發放紅利部分，性質上應有不同至明
    ，即保留部分之紅利，非員工於前揭董監事會議決議時即已取得之紅利，員工並
    未因之取得請求給付之權利甚明。
  (六)關於上訴請求返還自用小客車部分：
  被上訴人甲○○於鈞院審理時針對反訴部分追加訴訟標的為信託契約及無名之借
    名契約，惟上訴人昇捷公司不同意被上訴人甲○○為訴之追加，因此二訴訟標的
    與起訴時之訴訟標的：所有物返還請求權民法第七百六十七條並不相同，且請求
    之基礎事實並非同一，依民事訴訟法第四百四十六條之規定，被上訴人甲○○所
    為之訴之追加並不合法，合先敘明。
  本件於第一審時，反訴之聲明第一項，僅請求反訴被告即被上訴人將系爭汽車返
    還反訴原告即上訴人，並未一併請求返還汽車之原始車籍資料文件、保險資料及
    備份鑰匙，惟無論系爭汽車、汽車之各項資料文件或鑰匙之所有權均為上訴人昇
    捷公司所有，今卻為被上訴人甲○○無權占有中，故上訴人昇捷公司依民法第七
    百六十七條之規定，自可請求被上訴人甲○○返還上開與汽車有關之所有物事，
    俾便日後據勝訴判決請求被上訴人甲○○返還或對之強制執行關於請求被上訴人
    甲○○返還汽車之各項資料文件及鑰匙部分，並未變更訴訟標的，僅係擴張應受
    判決事項之聲明，故依民事訴訟法第四百四十六條第一項但書之規定，不需得被
    上訴人甲○○同意。
  上訴人公司同意被上訴人甲○○使用系爭汽車，係基於使用借貸關係，即在被上
    訴人甲○○任職期間可無償使用公司之公務車，一旦被上訴人甲○○離職即應無
    條件返還公務車，此等事實雙方雖未明文書立一使用借貸契約以資憑據，惟卻為
    一般公司行號之慣例，根本無庸於當事人間，即公司與受僱人間另外明文約定。
    是以依慣例，受僱人於離職後即無使用公司公務車之權利，亦即公司將公務車借
    用受僱人之目的係為執行公司之公務，一旦受僱人不再執行公司之公務，借貸目
    的即告消滅。
  被上訴人甲○○雖自付部分車款，卻不能據此推定汽車為其所有，該車仍為上訴
    人昇捷公司所有：被上訴人甲○○於八十六年間任職上訴人公司時，為行使職務
    之便，故要求上訴人公司提供車輛供其使用，惟董事會核可之車輛預算為壹佰萬
    元，而被上訴人甲○○卻看中較昂貴之ＶＯＬＶＯ汽車（總價壹佰參拾參萬元）
    ，故被上訴人甲○○自願補足超出之費用參拾參萬元，由上述說明及行車執照之
    車主，汽車牌照登記在上訴人昇捷公司名下。
  系爭汽車因係供被上訴人甲○○行使職務之用，故由被上訴人甲○○代表上訴人
    公司去看車、訂車，故轎車訂購契約書中，除載訂購人：甲○○外，其下另載公
    司行號：昇捷建設（股）公司，載明為公司代理購車意旨，顯見上訴人甲○○僅
    為被上訴人昇捷公司之代理人（代理購車）而已，並非被上訴人甲○○為自己而
    訂購車輛，否則依經驗法則，其大可只書寫自己之名字，何須另載公司之名稱。
  被上訴人甲○○之所以保管有系爭車輛之原始車籍資料、保險資料及鑰匙係因該
    車平時只供被上訴人甲○○使用，故由其保管上開資料、鑰匙乃事所當然，否則
    一旦發生保險事故或被上訴人甲○○需用車時，豈不另須向上訴人公司請討上開
    物事，徒增雙方之不便。
  系爭汽車之牌照稅在被上訴人甲○○任職上訴人公司之期間內係由上訴人公司繳
    納，而被上訴人甲○○離職後經上訴人要求仍拒不返還系爭車輛，上訴人公司認
    為自被上訴人甲○○離職（八十八年五月三十一日）後該車皆由被上訴人私自使
    用，並非為公司之事務而使用，故八十九年度之牌照稅，應由被上訴人甲○○自
    行負擔繳納。由上可知原審遽以上訴人公司請求被上訴人甲○○繳納該年度之牌
    照稅而認定系爭汽車為被上訴人甲○○所有實屬誤會。
  系爭車輛係由上訴人公司八十五年度之未分配盈餘中提撥，而未分配盈餘此科目
    係記載於資產負債表中的股東權益科目下，故被上訴人甲○○以公司資產盤存淨
    值與股東權益表中，有交通設備科目卻未記載系爭車輛而主張系爭車輛非屬公司
    之資產，實係誤導原審法院，因兩者所提撥之科目根本不同，故記載之會計表冊
    自也不同。
  上訴人公司於八十七年六月十日與致遠會計師事務所研討會議記錄第十二項雖載
    ：『車輛清理｜員工車輛共九部掛公司名義最好在公開發行以前處理完畢』。此
    項記載之真義乃『以公司名義購買（即公司所購買）而供員工使用之車輛』，即
    『公司所有之車輛』，故系爭車輛確屬公司所有。若被上訴人甲○○認為上訴人
    公司所有之其他車輛亦僅係『掛名』，則依民事訴訟法第二百七十七條之規定，
    應負舉證責任，不容徒託空言；且民法第九十八條定有明文：『解釋意思表示，
    應探求當事人之真意，不得拘泥於所用之辭句。』、『解釋當事人之契約，應以
    當事人立約當時之真意為準，而真意何在，又應以過去事實及其他一切證據資料
    為斷定之標準，不能拘泥文字致失真意。』四、證據：爰引原審所提證據。
    理    由
一、本件上訴人甲○○追加訴訟標的即信託關係及無名借名契約之法律關係，核其請
    求之基礎事實相同；上訴人昇捷公司擴張聲明，請求甲○○並應將車輛之各項資
    料、鑰匙返還昇捷公司，於法均無不合，應予准許。
二、本件上訴人甲○○主張：伊前在被上訴人公司擔任副總經理乙職，被上訴人公司
    於八十八年二月六日所召開之八十七年度年終董監事會決議，將八十七年度公司
    盈餘中提撥一千三百三十八萬六千九百十九元，做為在職股東及員工紅利，惟先
    發放三分之一，而保留三分之二未給，上訴人於同年二月十二日獲發三分之一即
    九十萬元，仍有三分之二即一百八十萬元之紅利保留被上訴人公司處。又被上訴
    人公司於八十六年度董監事會決議，補貼上訴人購車款一百萬元，上訴人即於八
    十六年九月間購買系爭車輛，並應被上訴人公司之要求，將車主名義登記在被上
    訴人公司名下。迨八十八年五月三十一日上訴人離職時，被上訴人公司尚未給付
    前開三分之二之紅利，且未將系爭車輛車主名義變更為上訴人。為此，本於僱傭
    關係請求被上訴人給付一百八十萬元，及本於所有權及信託契約、無名借名契約
    法律關係，請求被上訴人公司應將系爭車輛車主名義變更為上訴人。
三、上訴人昇捷公司則以：伊公司對紅利之發放係依員工工作表現為準，非一概相同
    ，上訴人表現不佳，自無再收受紅利之權。昇捷公司年終董監事會決議發放三分
    之一，保留三分之二，乃公司決議擬定計劃發放之金額及方式，對員工個別發放
    之標準與金額多寡，則係依公司內部考核為準。況近來建築業不景氣，昇捷公司
    為求永續經營，照顧在職員工，保留三分之二紅利為得任意給付，員工並無請求
    給付之權。又昇捷公司購置系爭車輛供甲○○使用，為公司之公務車，屬公司資
    產，非贈與甲○○。公司董監事會議記錄記載「補貼薛副總購車款新台幣一百萬
    元」，乃公司提撥一百萬元購車，供甲○○任職期間使用，非如甲○○所云為獎
    勵而供其購車，該車登記為昇捷公司所有，即可見該車為公司資產至明等語，並
    於原審提起反訴，請求甲○○應將牌照號碼Ｌ７－７３６８號之一九九七年一月
    份出廠ＶＯＬＶＯ廠牌自用小客車返還予昇捷公司，於本院擴張聲明並請求甲○
    ○應將車輛之各項車籍資料、鑰匙返還予上訴人昇捷公司等語，資為抗辯。（原
    判決駁回兩造於原審之本訴及反訴，兩造各就其本訴及反訴，提起上訴。）。
四、本件甲○○主張伊曾任昇捷公司之副總經理，昇捷公司於八十七年度公司年終董
    監事會中曾決議發放紅利三分之一，另保留三分之二，伊於八十八年二月十二日
    獲發三分之一紅利計九十萬元。又昇捷公司補貼伊一百萬元，購買系爭汽車，交
    由伊使用，惟該車車主名義登記為昇捷公司等事實，業據其陳述在卷，並提出昇
    捷公司八十七年度年終董監事會會議記錄暨財務報表影本二張、薪資單影本一張
    、存摺影本二張、昇捷公司八十六年度年中董監事會會議記錄影本一張、行車執
    照影本一張等為證（見原審卷第九至十五頁），昇捷公司對此亦不爭執，堪信上
    訴人上開主張為真實。惟上訴人甲○○主張昇捷公司前述所保留三分之二之紅利
    ，為伊應得之員工紅利，伊雖離職，昇捷公司仍應發放。而系爭車輛為昇捷公司
    補貼一百萬元，由其購買，伊為所有人，昇捷公司應將汽車所有人名義變更等情
    ，則為昇捷公司所否認，除以前詞置辯外，並反訴請求甲○○返還系爭車輛及相
    關資料及鑰匙。經查：
  (一)關於上訴人甲○○請求給付一百八十萬元部分：
  １按勞動基準法第二十九條規定：「事業單位於營業年度終了結算，如有盈餘，除
    繳納稅捐、彌補虧損及提列股息、公積金，對於全年工作並無過失之勞工，應給
    與獎金或分配紅利。」，是依本條文之規定，事業單位於年度終了結算有盈餘時
    ，對於當年度工作並無過失之勞工，應給與獎金或紅利。而應發給者，究為年終
    獎金「或」紅利，或為二者同時發放，自應於事業單位年度終了時，斟酌事業單
    位盈餘多寡，由事業單位之董監事會議決議之。故事業單位於營業年度終了結算
    ，如有盈餘，除繳納稅捐、彌補虧損及提列股息、公積金外，對於全年工作並無
    過失之勞工，應給與獎金或分配紅利，係勞動基準法強行規定，縱令勞動契約中
    未予明訂，亦應依該法條規定給與獎金或分配紅利。而司法院第十四期司法業務
    研究會（民國七十八年二月二十五日）研究意見（見民事法律專題研究(六)第二七
    八至二七九頁），雖稱同法第二十九條既僅稱為「獎金」，尚難專指年終獎金；
    且該法條將「給與獎金或分配紅利」二者並列，由雇主即事業單位選擇其一，亦
    與一般俗稱之年終獎金有異云云。姑不論司法院之研究意見，僅供參考，並無拘
    束之效力，惟該研究意見認為「給與獎金或分配紅利」二者並列，由雇主即事業
    單位選擇其一，但基於保障勞工權益，並未否定雇主即事業單位得選擇同時「給
    與獎金及分配紅利」。查昇捷公司章程第二十條規定「本公司年度總決算如有盈
    餘，應先提繳稅款，彌補已往虧損，次提百分之十為法定盈餘公積，其餘除派付
    股息外，員工分配紅利為百分之一，股東紅利由董事會擬具分派議案，提請股東
    會決議分派之。」，是昇捷公司於八十八年二月六日召開八十七年度年終董監事
    會，決議發放年終獎金二個月，年度盈餘分派一千五百萬元，其中五百萬元現金
    ，餘一千萬元為四月三十日期支票，於法並無不合。本件昇捷公司於八十八年二
    月六日召開之八十七年度年終董監事會，既已決議發放年終獎金二個月，年度盈
    餘分派（員工紅利）一千五百萬元，並已發放甲○○二個月年終獎金二十六萬六
    千元，及三分之一員工紅利九十萬元，有昇捷公司八十七年度年終董監事會紀錄
    、八十七年度盈餘分配、年終獎金及紅利發放清單、甲○○中國信託商業銀行桃
    園分行存摺可稽（見原審卷第九至十三頁），則其八十七年度分派員工紅利於董
    監事會通過並提股東會決議分派時，即已取得，縱使保留其中之三分之二，但於
    保留之原因消滅，如員工離職等，自應結算保留紅利金額並給付之。本件上訴人
    甲○○已於八十八年五月三十一日離職，為昇捷公司所是認，從而，其請求昇捷
    公司給付八十七年度保留三分之二紅利，自非無據。昇捷公司辯稱依司法院第十
    四期司法業務研究會研究意見，「給與獎金或分配紅利」二者由雇主即事業單位
    選擇其一即可，該公司業經發給年終獎金，上訴人甲○○不得再請求紅利云云，
    尚非可採。
  ２據昇捷公司於八十八年二月六日所召開之八十七年度年終董監事會議紀錄，其中
    有記載：貳、討論事項：Ｂ年終獎金提請討論：決議：發放二個月（外加五十萬
    元特別獎金，由總經理處理）。有上開會議紀錄在卷可參，是本件昇捷公司於八
    十七年度終了結算時，因公司有盈餘，故於董監事會決議發放年終獎金二個月，
    而上訴人並已領取該二個月之年終獎金共二十六萬六千元，有上訴人提出之前揭
    薪津單據及存摺存單明細表影本，在卷可稽。再依昇捷公司八十七年度年終董監
    事會議盈餘分配表所載（二）：可分配盈餘為一億三千三百八十六萬九千一百八
    十五元，其中總經理經營紅利為六百六十九萬三千四百五十九元，在職股東
    及員工紅利（依公司章程辦理）10％，本年度發放三分之一計＄四百四十六萬二
    千三百零六元；保留2／3計＄八百九十二萬四千六百十三元，合計一千三百三十
    八萬六千九百十九元，有上開會議記錄及盈餘分配表，在卷可稽。則依上開記載
    ，總經理之經營紅利，在該次會議中已決定其數額為六百六十九萬三千四百五十
    九元，而其餘在職股東及員工之紅利雖僅列總數，並以其中三分之一之數額四百
    四十六萬二千三百零六元，為該年度發放紅利之總數，而保留其餘三分之二之數
    額，是其發放及保留之數額，均是依可分配盈餘總數之一定比例為之，上訴人於
    該年度已領取之紅利為九十萬元，其保留三分之二金額計算之方式，自可由此已
    發放之三分之一得之，是上訴人主張依已發放之紅利九十萬元之比例，推算其仍
    有三分之二之紅利即為一百八十萬元，即非無據。昇捷公司雖辯稱依其公司慣例
    ，每年均有保留一部分。且該保留之部分，與已發放三分之一之紅利部分不同，
    並非對於上年度在職員工應給與之紅利，是昇捷公司稱所保留之三分之二，係鼓
    勵公司員工留任之性質，故對於已離之員工，即不再給予等情，核無可取。
  (二)關於甲○○請求將系爭車輛之車主名義變更部分：
  １上訴人甲○○主張伊為系爭車輛之所有人，並提出昇捷公司八十六年度年中董監
    事會會議記錄影本一張、行車執照影本一張、汽車保險單影本乙張、新領牌照登
    記書、昇捷公司資產盤存淨值與股東權益表、轎車訂購契約書、使用牌照稅繳款
    書、進口與貨物稅完稅證明書影本等為證（見原審卷第十四至十九頁、五十至五
    三頁），堪信上訴人此部分之主張為真正。雖昇捷公司辯稱伊為系爭車輛之所有
    人，系爭車輛登記在其名下即為明證云云，惟昇捷公司除系爭車輛之車籍資料上
    登載其為名義所有人外，並無其他事證可資證明伊確為所有人，而車籍資料上之
    登載，為行政上之措施，得以對抗善意第三人，尚非車輛所有權之成立或生效要
    件，是昇捷公司空言否認，尚難採信。
  ２上訴人甲○○主張系爭自用小客車因節稅之故，信託或借名契約關係，登記在昇
    捷公司名下，茲以辯論意旨狀之送達為終止契約之意思表示，並依民法第七百六
    十七條之規定，請求昇捷公司應將登記在其公司名下之系爭車輛所有人名義變更
    為上訴人所有等語（見本院卷第八六頁），查上訴人所提出之辯論意旨狀業經昇
    捷公司之訴訟代理人於九十年六月十九日收受（見本院卷第八九頁），則其信託
    或借名契約關係，因上訴人為終止契約意思表示之送達而終止，從而，上訴人請
    求將車籍登記資料上所有人名義變更為上訴人，即屬有據。
  (三)上訴人昇捷公司上訴請求返還系爭車輛及相關車籍資料部分：
  １上訴人昇捷公司主張系爭車輛屬伊公司之資產，車籍登記為其所有即為明證，甲
    ○○離職時，未依規定將系爭車輛返還，顯係無權占有，爰依民法第七百六十七
    條之規定，請求甲○○返還無權有之系爭車輛。惟甲○○辯稱系爭車輛係因上訴
    人公司補貼伊一百萬元購車款，由其自行購得，為其所有，僅因昇捷公司之要求
    ，故登記為昇捷公司名義而已等語。
  ２惟查甲○○原任職上訴人昇捷公司之副總經理，故由上訴人昇捷公司於八十六年
    度補貼甲○○購車款一百萬元，由甲○○購買系爭車輛，此有上訴人昇捷公司八
    十六年度中董監事會議紀錄中載明：「補貼薛副總（即被上訴人甲○○）購車款
    新台幣壹佰萬元整」（見原審卷第十四頁），上開會議紀錄為兩造所不爭執，則
    依上開記載，可見確係上訴人昇捷公司補貼購車款，由甲○○自行購車至明，否
    則系爭車輛之汽車總價為一百三十三萬元，上訴人昇捷公司如何能以僅支付一百
    萬元購車，而餘款三十三萬元卻由公司員工自理，顯與常理相違，是上訴人昇捷
    公司稱該車為公司提供在職員工使用等情，顯非可採。
  ３再系爭車輛之訂購人為甲○○，有轎車訂購契約書在卷可參（見原審卷第五一頁
    ），且甲○○持有系爭車輛之原始車籍資料文件，並有該車之正常鑰匙及備份鑰
    匙與汽車保險資料。衡之常情，系爭車輛如非甲○○購買，訂購人自應載明為上
    訴人昇捷公司才是，且甲○○如非汽車所有人，上訴人昇捷公司當無將上開物品
    交予甲○○之理，蓋使用公務車，並無持有原始車籍資料及備份鑰匙之必要自明
    。
  ４且上訴人昇捷公司於八十九年四月十四日將系爭車輛之八十九年牌照稅繳款書以
    掛號寄交甲○○，由其於同年四月二十八日繳納系爭汽車之牌照稅，有信封及牌
    照稅繳款書可憑（見原審卷第五二頁），則系爭車輛如非甲○○所有，上訴人昇
    捷公司應由自行繳納牌照稅，始符常情，當無將其所有之牌照稅交由員工代繳之
    理。
  ５再系爭車輛如為上訴人昇捷公司之資產，上訴人昇捷公司之簿冊中應有記載才是
    ，然由上訴人昇捷公司之「八十七年十二月三十一日公司資產盤存淨值與股東權
    益表」中「交通設備」欄，竟僅列載「工務車乙部，總經理座車乙部」（見原審
    卷第五十頁），並未列載系爭車輛，則既屬其公司所有之車輛，理應均加以記載
    才是，乃上訴人昇捷公司竟未加以註記，顯見系爭車輛確非屬其公司所有至明。
  ６末查上訴人昇捷公司於八十七年六月十日與致遠會計師事務所研討會會議記錄第
    十二項明載：「車輛清理─員工車輛共九部掛公司名義最好在公開發行以前處理
    完畢。」等語，有上開紀錄可參（見原審卷第五三頁），亦可見本件系爭車輛雖
    登記為上訴人昇捷公司之名義，但其僅是掛公司之名義而已，否則，上訴人昇捷
    公司當不會在上開會議記錄有上揭表示。
  ７從而，上訴人昇捷公司以系爭車輛登記為其公司之名義，主張其為所有權人云云
    ，要無足採。其訴請甲○○交付系爭車輛及其擴張聲明請求返還相關車籍資料及
    車輛鑰匙等，尚非有據。
五、綜上所述，上訴人甲○○主張為可採，上訴人昇捷公司之抗辯，為無可取。從而
    ，上訴人甲○○本於勞動基準法員工紅利、信託及借名契約暨所有權之法律關係
    ，請求昇捷公司給付一百八十萬元，及自民國八十九年四月十九日（即起訴狀繕
    本送達翌日）起，至清償日止，按週年利率百分之五計算之利息；並請求將系爭
    車輛登記名義，辦理變更登記，為有理由，應予准許。原審為上訴人甲○○敗訴
    之判決，尚有未洽。甲○○上訴意旨指摘原判決不當，求予廢棄改判，為有理由
    。爰由本院予以廢棄改判，如主文所示。又本判決第二項所命給付，兩造均陳明
    願供擔保請宣告准免假執行，經核均無不合，爰分別酌定相當擔保金額准許之。
    至於原審昇捷公司反訴部分，原審為上訴人昇捷公司敗訴之判決，核無違誤，上
    訴人昇捷公司，指摘原判決此部分不當，求予廢棄改判，並擴張聲明請求返還系
    爭車輛之車籍資料及鑰匙，均無理由，應予駁回。
六、本件事證已臻明確，兩造其餘主張陳述及所提之證據，經審酌結果與判決不生影
    響，不再一一論述，附此敘明。
據上論結，本件上訴人甲○○之上訴，為有理由；上訴人昇捷公司之上訴及擴張之訴
，為無理由，依民事訴訟法第四百五十條、第四百四十九條第一項、第七十八條、第
四百六十三條、第三百九十條第二項、第三百九十二條，判決如主文。
中      華      民      國    九十      年      七      月      三      日
                                臺灣高等法院民事第十一庭
                                    審判長法  官  吳  景  源
                                          法  官  滕  允  潔
                                          法  官  連  正  義
右正本係照原本作成。
如不服本判決，應於收受送達後二十日內向本院提出上訴書狀，其未表明上訴理由者
，應於提出上訴後二十日內向本院補提理由書狀（均須按他造當事人之人數附繕本）
上訴時應提出委任律師或具有律師資格之人之委任狀；委任有律師資格者，另應附具
律師及格證書及釋明委任人與受任人有民事訴訟法第四百六十六條之一第一項但書或
第二項（詳附註）所定關係之釋明文書影本。
中      華      民      國    九十      年      七      月      四      日
                                          書記官  張  永  中
附註：
民事訴訟法第四百六十六條之一（第一項、第二項）：
對於第二審判決上訴，上訴人應委任律師為訴訟代理人。但上訴人或其法定代理人具
有律師資格者，不在此限。
上訴人之配偶、三親等內之血親、二親等內之姻親，或上訴人為法人、中央或地方機
關時，其所屬專任人員具有律師資格並經法院認為適當者，亦得為第三審訴訟代理人
。


司法院資訊處製作；財團法人民間司法改革基金會備份。
